ACORDAO-COMPLETO-2493125

ACÓRDÃO 1790/2021 ATA 28/2021 - PLENÁRIO

VISTOS, relatados e discutidos estes autos de representação de possíveis irregularidades ocorridas na condução do pregão eletrônico 156/2020, promovido pela Secretaria de Saúde do Estado do Tocantins para formação de registro de preços e eventual aquisição de nutrições parenterais manipuladas.
ACORDAM os ministros do Tribunal de Contas da União, reunidos em sessão plenária, ante as razões expostas pelo relator, em:
9.1. com fulcro no art. 276, caput, do RI/TCU, referendar, até o pronunciamento deste Tribunal a respeito do mérito da representação, a medida cautelar adotada pelo relator por meio do despacho contido na peça 52 destes autos, transcrito no relatório que precede este acórdão, bem como as medidas acessórias constantes no mencionado despacho;
9.2. encaminhar cópia desta deliberação à Secretaria de Saúde do Estado do Tocantins e às sociedades empresárias Nutrifica Comércio de Nutrição Enteral e Parenteral Ltda. e Centro Oeste Comércio e Serviços Ltda. Eireli, de forma a embasar as respostas às oitivas.

Representação de possíveis irregularidades ocorridas na condução de pregão eletrônico para formação de registro de preços e eventual aquisição de nutrições parenterais manipuladas.

Governo do Estado do Tocantins.

3. Interessados/Responsáveis:
3.1. Interessados: Centro Oeste Comércio e Serviços Eireli (02.683.235/0001-50); Entidades/Órgãos do Governo do Estado do Tocantins; Nutrifica Comércio de Nutrição Enteral e Parenteral Ltda. (21.866.592/0001-07).

13.1. Ministros presentes: Ana Arraes (Presidente), Raimundo Carreiro, Bruno Dantas, Vital do Rêgo e Jorge Oliveira.
13.2. Ministros-Substitutos convocados: Augusto Sherman Cavalcanti e Marcos Bemquerer Costa.
13.3. Ministros-Substitutos presentes: André Luís de Carvalho e Weder de Oliveira (Relator).

ACORDAO-COMPLETO-2527239

Acórdão 560/2022 - Plenário

WEDER DE OLIVEIRA

Adoto como relatório o despacho (peça 52) prolatado em 24/3/2021, que fundamentou a concessão da medida cautelar ora em apreciação:
"Em exame, representação oferecida pela empresa Nutromni - Serviços de Nutrição Parental e Enteral Ltda., com pedido de medida cautelar, a respeito de possíveis irregularidades ocorridas na condução do pregão eletrônico 156/2020, do tipo menor preço por item, promovido pela Secretaria de Saúde do Estado do Tocantins para formação de registro de preços e eventual aquisição de nutrições parenterais manipuladas.
2.	A empresa Nutromni havia apresentado, inicialmente, documentação sobre supostas irregularidades no pregão em exame ao Tribunal de Contas do Estado do Tocantins, mas aquela Corte verificou tratar-se de licitação envolvendo recursos federais (fonte 250) , sendo matéria da competência deste Tribunal.
3.	Em síntese, a representante argumenta que embora tenha se classificado em primeiro lugar nos itens 1, 3, 5, 7, 9 e 11 do pregão eletrônico 156/2020, por ter apresentado os menores valores unitários por item, foi inabilitada do certame, sob a alegação de que não teria enviado a documentação solicitada no item 14.10 do edital. Alega que, em sede de recurso administrativo, a pregoeira deu provimento ao recorrente, porém, em vez de declará-la vencedora do certame, inabilitou-a sob o argumento de que a proposta de preços deveria ter sido apresentada juntamente com os documentos de habilitação, com fulcro no subitem 5.1 do edital. Contra a inabilitação, a empresa interpôs novo recurso, o qual foi indeferido.
4.	O valor estimado para os itens questionados na representação é de R$ 2.177.865,90 e o registro de preços foi homologado em 27/4/2021.
5.	Para contextualizar os fatos representados e as análises da Secretaria de Controle Externo de Aquisições Logísticas (Selog) , reproduzo trechos da instrução de peça 23:
'Análise quanto ao interesse público: Confirmadas as alegações do representante, há potencial risco de dano ao erário, em razão da possibilidade de não ser selecionada a proposta mais vantajosa obtida no certame.
CONCLUSÃO QUANTO AO EXAME DE ADMISSIBILIDADE
Presentes todos os requisitos de admissibilidade constantes no art. 113, § 1º, da Lei 8.666/1993, c/c os arts. 235 e 237, VII, do Regimento Interno/TCU, e no art. 103, § 1º, da Resolução-TCU 259/2014, a representação deve ser conhecida.
D. Medida Cautelar - Avaliação dos Pressupostos
Perigo da Demora
 (...) 
Análise:
5.	Está configurado o pressuposto do perigo da demora em razão de haver risco de a Secretaria de Saúde do Estado de Tocantins contratar com empresa por valor superior ao melhor preço apresentado no PE 156/2020.
6.	Se confirmadas as alegações do representante, que apontam para a inabilitação injustificada da empresa com a melhor proposta, a referida Secretaria de Saúde contratará com valor aproximadamente 20% superior ao apresentado pelo representante (detentor do melhor preço) , significando um acréscimo de despesa de R$ 430.719,13 (peça 16) .
7.	Ademais, essa diferença de valor pode ser duplicada, uma vez que o Edital do PE 156/2020, no item 19.3., permite adesões à Ata de Registro de Preços (peça 6, p. 13) .
19.3.2. Desde que devidamente justificada a vantagem, a Ata de Registro de Preços, durante sua vigência, pode ser utilizada por qualquer órgão ou entidade da Administração Pública que não tenha participado do certame licitatório, mediante anuência da SES/TO;
19.3.5. O total de utilização de cada item não pode exceder ao dobro do quantitativo inicialmente registrado, independentemente do número de órgãos não participantes que aderirem;
 (...) 
PERIGO DA DEMORA REVERSO
 (...) 
Análise:
8.	Em um primeiro momento não há como concluir acerca da presença do pressuposto, uma vez que não há informação se a Unidade Jurisdicionada está coberta contratualmente pelo serviço com razoável vigência, ou mesmo se há contrato vigente pelo serviço.
9.	Cabe acrescentar que, apesar de o serviço de fornecimento de nutrição parenteral ser essencial para o funcionamento das unidades hospitalares gerenciadas pelo Estado que fazem o uso dos produtos em licitação, a própria Secretaria de Saúde do Estado de Tocantins demorou em torno de 6 meses, a contar de outubro de 2020, para julgar os recursos administrativos do representante e assinar a respectiva Ata de Registro de Preços para o certame licitatório (peça 14) .
10.	Ademais, no item 2 do Termo de Referência, na justificativa para aquisição (peça 6, p. 21) , informam que "... a aquisição futura de NUTRIÇÃO PARENTERAL MANIPULADA, tendo a finalidade de atender as necessidades de consumo das unidades hospitalares gerenciadas pelo Estado que fazem o uso do produto citado, posteriormente ao termino da vigência da ata de registro de preços do pregão eletrônico n° 334/2018, processo nº 1409/2018, a fim de dar continuidade ao abastecimento regular, zelando assim, pelo bem maior do cidadão - a vida ...", porém, a referida Ata de Registro de Preços do PE 334/2018 foi publicada no DOE de Tocantins no dia 15/8/2019 (peça 21) , com vigência de 12 meses contados a partir da data de publicação.
11.	Sendo assim, aparentemente, o processo licitatório se iniciou após a Ata de Registro de Preços anterior já ter seu prazo de vigência expirado, ou seja, em 15/8/2020, e não há informação de como estão sendo adquiridos esses nutrientes para suprir as unidades hospitalares gerenciadas pelo Estado de Tocantins que fazem o uso dos produtos objeto da licitação.
12.	De qualquer modo, após a explanação acima, pode se considerar que:
12.1. o serviço de fornecimento de nutrição parenteral é essencial para o funcionamento das unidades hospitalares gerenciadas pelo Estado que fazem o uso dos produtos em licitação; e
12.2. a Ata de Registro de Preços do PE 334/2018 (peça 21) , possui valores unitários significativamente maiores, para os mesmos itens, que os valores unitários obtidos na Ata de Registro de Preços do PE 156/2020 (peça 22) .
PLAUSIBILIDADE JURÍDICA
 (...) 
Análise quanto à plausibilidade jurídica e quanto à necessidade de adoção de medida cautelar:
13.	Inicialmente, cabe informar que este Tribunal tem competência para analisar e julgar a presente representação tendo em vista tratar-se recursos de origem federal, para custear o objeto licitado, oriundos da fonte 250, conforme informado no preâmbulo do Edital (peça 6, p. 2) .
14.	De acordo com a representação (peça 1, p. 4) , o representante afirma que venceu o processo licitatório para os lotes 1, 3, 5, 7, 9 e 11 do Pregão Eletrônico 156/2020, cuja sessão pública ocorreu em 22/10/2020, que tinha como objeto o fornecimento de nutrição parenteral manipulada para unidades hospitalares gerenciadas pela Secretaria de Saúde do Estado de Tocantins.
15.	Tal alegação pode ser confirmada pela ata da sessão pública do referido PE (peça 7, p. 20 e p. 29-30) , no qual fica claro que a empresa representante foi considerada a vencedora da licitação quanto aos citados itens, passando-se à fase de habilitação.
16.	No histórico de mensagens da referida sessão pública (peça 8, p. 3) , verifica-se que, durante a fase de análise dos documentos de habilitação, o pregoeiro inabilitou a empresa representante sob o argumento de "... não ter enviado a documentação solicitada no item 14.10 do Edital".
17.	Tal item do Edital do PE 156/2020 tem a seguinte redação (peça 6, p. 9) :
14.10. Independente de transcrição por parte da Licitante, obrigatoriamente as propostas terão:
a) prazo de validade da proposta: no mínimo 120 (cento e vinte) dias corridos, contados da abertura da sessão inaugural;
b) o prazo de entrega dos produtos: conforme Termo de Referência, Anexo II;
c) o prazo de pagamento: conforme Termo de Referência, Anexo II;
d) o prazo de validade dos produtos: conforme Termo de Referência, Anexo II.
18.	Diante da inabilitação, o representante recorreu administrativamente, alegando excesso de formalismo da Administração, que desclassificou proposta aproximadamente 20% mais barata em razão de vício formal sanável (peça 9, p.12) .
19.	Tal pleito foi acolhido pela Administração (peça 10, p. 12) , em 7/1/2021, que decidiu 'julgar procedente, com base no Edital do Pregão Eletrônico nº 156/2020, item 14.10 do Edital, para manter classificada a empresa Nutromni - Serviços de Nutrição Parenteral e Enteral Ltda. para os itens 01, 03, 05, 07, 09 e 11 do pregão em epígrafe'.
20.	Entretanto, na fundamentação da decisão recursal, a Administração consignou que 'cabe observar que apesar de lhe assistir razão quanto ao descabimento da desclassificação quanto ao motivo justificado (item 14.10) , o Pregoeiro deve se atentar quanto aos requisitos de habilitação não cumpridos pela Recorrente, conforme se infere do regramento imposto ao presente procedimento licitatório' (peça 10, p.11) .
21.	No dia 21/1/2021, o pregoeiro retomou a etapa do PE (peça 11, p. 2-4) e relatou que 'o recurso apresentado pela empresa Nutromni - Serviços de Nutrição Parenteral e Enteral Ltda. foi julgado procedente pois a motivação de sua desclassificação foi dada de forma errônea. Sendo assim, os itens retornarão à empresa para que possa ser informado o motivo correto'.
22.	Em seguida, o pregoeiro reintegrou a representante ao certame, mas a inabilitou novamente, agora em razão de violação ao item 5.1 do Edital do referido PE (peça 11, p. 3) .
23.	Tal item (peça 6, p. 4) estabelece que:
5.1. Os licitantes encaminharão, exclusivamente por meio do sistema, concomitantemente com os documentos de habilitação exigidos no edital, proposta com descrição do objeto ofertado e o preço, até a data e horários estabelecidos para a abertura da sessão pública, quando, então, encerrar-se-á automaticamente a etapa de envio dessa documentação.
24.	O pregoeiro alegou que '... apesar do recurso ter sido julgado procedente, a empresa de fato não atendeu a todas as exigências do edital ao não enviar um documento como 'proposta de preços', a qual deveria ter sido apresentada juntamente com os documentos de habilitação' (peça 11, p. 3) . E continua, decidindo que 'ao não enviar sua proposta e preços, a empresa Nutromni descumpriu claramente o item 5.1 do Edital, sendo assim sigo com sua inabilitação para os itens 1, 3, 5, 7, 9 e 11' (peça 11, p. 2) .
25.	O referido documento, a 'proposta de preços', possui modelo acostado no edital licitatório (peça 6, p. 28) .
26.	Conforme o item 5.1. do Edital, tal documento deveria ser encaminhado, juntamente com os documentos de habilitação, até a abertura da sessão pública. O 'modelo de proposta de preços' contém informações sobre a descrição do produto ofertado, com os respectivos valores unitários e totais, além de dados gerais da empresa participante do certame.
27.	Em uma análise dos documentos acostados nesta representação, excluídos os dados acerca do 'fabricante' do produto a ser contratado, 'validade do produto pós-fabricação' e do 'número do registro do produto na Anvisa/MS', todos os dados identificadores da proposta constam da ata da sessão pública (peça 7, p. 29-30) .
28.	Essas informações foram transmitidas ao órgão licitante via sistema Publinexo, o que inclusive permite que a Administração verifique a proposta mais barata e proceda à classificação dos participantes do certame.
29.	Cumpre ressaltar que o representante apresenta tabela (peça 16, p. 1) na qual demonstra que o valor consolidado das suas propostas para os itens 1, 3, 5, 7, 9 e 11 do Edital somam R$ 1.747.146,78. Por outro lado, o valor consolidado dos dois licitantes classificados em segundo lugar, Centro Oeste Comércio e Serviços Ltda. Eireli (CNPJ: 02.683.235/0001-50) e Nutrifica Comércio de Nutrição Enteral e Parenteral Ltda. (CNPJ: 21.866.592/0001-07) , para os mesmos itens questionados na representação, totaliza R$ 2.177.865,90.
30.	Verifica-se, portanto, que a Administração desclassificou a proposta aproximadamente 20% (vinte por cento) mais barata em razão da não apresentação de um único documento, cujas informações já constavam parcialmente da instrução do certame licitatório.
31.	Diante disso, o representante recorreu administrativamente uma segunda vez, apontando, em síntese, que 'a desclassificação foi baseada apenas em formalismo excessivo, exigindo mera formalidade que, se necessária, poderia ter sido exigida durante a sessão, e cujo resultado pretendido já foi produzido por proposta assinada em sistema' (peça 12, p. 16) .
32.	Entretanto, dessa vez o representante não encontrou êxito recursal. A Administração fundamentou sua decisão de negativa do recurso no princípio da vinculação ao instrumento convocatório estabelecendo que, 'somente haverá a melhor proposta se forem atendidos todos os requisitos previstos no edital' (peça 13, p. 6) .
33.	Tal decisão do segundo recurso administrativo foi proferida em 26/2/2021, pela Superintendência de Assuntos Jurídicos (peça 13, p. 1-7) , e homologada na mesma data pelo Secretário de Estado da Saúde de Tocantins na mesma data (peça 13, p. 8) , exarado Parecer pela Subprocuradoria de Consultoria Especial (peça 13, p. 9-15) e aprovado pelo Procurador-Geral do Estado de Tocantins em 26/3/2021 (peça 13, p. 16) , mas disponibilizada no sistema Publinexo apenas no dia 26/4/2021 (peça 14, p. 1) .
34.	Cumpre também anotar que a Ata de Registro de Preços originada do Pregão Eletrônico 156/2020 foi assinada no dia 28 de abril de 2021 e publicada no DOE Tocantins em 30/4/2021 (peça 22, p. 1-3) .
35.	Nesse contexto, a Empresa Nutromni apresenta representação perante este Tribunal requerendo a suspensão cautelar da Ata de Registro de Preços decorrentes do PE 156/2021 e, no mérito, a nulidade do ato administrativo que inabilitou a representante, com a consequente adjudicação do objeto do certame em seu favor.
36.	Em análise preliminar dos fatos e com base nos fundamentos de direito que instruem a presente representação, vislumbra-se a plausibilidade jurídica das alegações do representante.
37.	É consolidado o entendimento neste Tribunal de Constas de que o formalismo exagerado não pode guiar as decisões administrativas dos órgãos licitantes. Deve-se sempre sopesar a formalidade exigida com a finalidade da norma, tendo-se sempre como norte interpretativo o atendimento do interesse público e dos princípios administrativos, como é possível depreender dos Acórdão 1795/2015-TCU-Plenário, Ministro Relator José Múcio Monteiro; 1.917/2020-TCU-Plenário, Ministro Relator Augusto Sherman; 906/2020-TCU-Plenário, Ministro Relator Weder de Oliveira; e 424/2020-TCU-Plenário, Ministro Relator Weder de Oliveira.
 (...) 
38.	No caso, o formalismo exigido do licitante, em nome da vinculação ao instrumento convocatório, não parece, em primeira vista, justificado quando se sopesa o ato administrativo da desclassificação do representante com o princípio da economicidade e da vantajosidade da proposta.
39.	Diante de uma notável economia aos cofres públicos, é ônus do Administrador apontar, com fundamentação robusta, as razões que o levaram a afastar de plano proposta aproximadamente 20% mais vantajosa para a Administração, privilegiando uma regra editalícia que, a princípio, poderia ter sido cumprida por simples diligência do pregoeiro durante a sessão pública.
40.	Portanto, está configurado o pressuposto da plausibilidade jurídica em razão de indícios de que a Secretaria de Saúde do Estado de Tocantins se escorou em formalismo exagerado para desclassificar proposta mais vantajosa para a Administração, em violação aos princípios administrativos inscritos no artigo 37, caput, da Constituição Federal, bem como do artigo 3º da Lei 8.666/1993
41.	Feitas essas considerações, ainda que estejam presentes os pressupostos do perigo da demora e da plausibilidade jurídica, essenciais para a concessão de medida cautelar, não foi possível caracterizar o perigo da demora reverso, sendo necessária a realização de oitiva prévia e diligência.
F. PEDIDO DE INGRESSO AOS AUTOS, DE INFORMAÇÕES/VISTAS/CÓPIAS, E DE SUSTENTAÇÃO ORAL
Análise:
42.	Quanto ao pedido de ingresso formulado por Nutromni - Serviços de Nutrição Parenteral e Enteral Ltda. como parte interessada no presente processo (peça 1, p. 30) , propõe-se o seu indeferimento, pois não demonstrou sua razão legítima para intervir nos autos, nem a possibilidade de lesão a direito subjetivo próprio, à luz do art. 146, § 2º, do Regimento Interno/TCU c/c o art. 2º, § 2º, da Resolução-TCU 36/1995, com redação dada pelo art. 1º da Resolução-TCU 213/2008.
43.	Convém esclarecer ainda que somente o próprio pleiteante, e não seu procurador, pode ser admitido como interessado, caso se enquadre nas duas hipóteses previstas na norma supramencionada.'
6.	Nesse sentido, a unidade instrutiva encaminhou os autos ao meu gabinete com a seguinte proposta de encaminhamento:
'44.1. conhecer da representação, satisfeitos os requisitos de admissibilidade constantes no art. 113, § 1º, da Lei 8.666/1993, c/c os arts. 235 e 237, VII, do Regimento Interno deste Tribunal, e no art. 103, § 1º, da Resolução - TCU 259/2014;
44.2. realizar a oitiva prévia da Secretaria de Saúde do Estado de Tocantins, com fulcro no art. 276, § 2º, do Regimento Interno deste Tribunal para que, no prazo de cinco dias úteis, se pronuncie, referente ao Pregão Eletrônico 156/2020, acerca da existência dos pressupostos da medida cautelar pleiteada e acerca dos indícios de irregularidade indicados nesta instrução, em especial quanto aos seguintes tópicos:
a.	desclassificação, sem realização de diligência prévia, de proposta com menor valor apresentado pela empresa Nutromni - Serviços de Nutrição Parenteral e Enteral Ltda, com base na suposta ausência de informações exigidas no edital e que constavam implicitamente na proposta da empresa, em afronta ao disposto no art. 17, inc. VI, do Decreto 10.024/2019;
b.	demais informações que julgar necessárias; e
c.	designação formal de interlocutor que conheça da matéria para dirimir eventuais dúvidas, informando nome, função/cargo, e-mail e telefone de contato.
44.3. diligenciar a Secretaria de Saúde do Estado de Tocantins, com fundamento nos artigos 157 e 187, c/c 276, §2º, do Regimento Interno deste Tribunal, para que, no prazo de cinco dias úteis, encaminhe cópia dos seguintes documentos e/ou esclarecimentos:
a)	forma que estão sendo contratados os itens licitados no PE 156/2020, uma vez que a Ata de Registro de Preços do PE 334/2018 teve seu prazo de vigência expirado em 15/8/2020; 
b)	valor que foram ou estão sendo contratados os itens licitados no PE 156/2020, após o vencimento da Ata de Registro de Preços do PE 334/2018;
c)	se já foi emitida alguma ordem de fornecimento da Ata de Registro de Preços do PE 156/2020; 
d)	se já foi permitida alguma adesão à Ata de Registro de Preços 156/2020 e para quais órgãos e quais quantidades foram autorizadas; e
e)	demais informações que julgar necessárias.
44.4. indeferir, com fulcro no art. 146, § 2º, do Regimento Interno/TCU, o pedido formulado por Nutromni - Serviços de Nutrição Parenteral e Enteral Ltda. de ser considerado como parte interessada, mas lhe autorizando, caso requeira, vista e cópia às peças não sigilosas dos presentes autos após a prolação da deliberação de mérito dos presentes autos; e
44.5. encaminhar cópia da presente instrução à Secretaria de Saúde do Estado de Tocantins de maneira a embasar as respostas à oitiva.'
7.	Diante disso, conheci da representação, e considerei que havia plausibilidade jurídica do alegado pela representante, diante da existência de indícios de que a Secretaria de Saúde do Estado do Tocantins desclassificou proposta com preço aproximadamente 20% inferior para os itens 1, 3, 5, 7, 9 e 11 do pregão eletrônico 156/2020 do que os apresentados pela vencedora do certame, amparada em irregularidade por descumprimento de regra editalícia que, a princípio, poderia ter sido saneada por diligência do pregoeiro durante a sessão pública.
8.	Ainda que configurado o pressuposto do perigo da demora, em razão da ata de registro de preços já ter sido assinada e de haver risco de a contratação ser realizada por valor superior ao melhor preço apresentado, não foi possível concluir pela presença do perigo da demora reverso, motivo pelo qual determinei a realização de diligência e de oitiva prévia e indeferi o pedido formulado por Nutromni - Serviços de Nutrição Parenteral e Enteral Ltda. de ingressar no processo como parte interessada.
II
9.	Realizadas as medidas determinadas, retornam os autos a meu gabinete com a análise empreendida pela Selog.
10.	Conforme constatado, ficou configurado o pressuposto do perigo da demora reverso no que tange ao órgão gerenciador da ARP em razão de que o serviço de fornecimento de nutrição parenteral é essencial para o funcionamento das unidades hospitalares gerenciadas pelo Estado que fazem o uso dos produtos; além disso, os valores unitários obtidos na ata de registro de preços do PE 156/2020  são menores que os valores unitários obtidos, anteriormente, pela ata de registro de preços do PE 334/2018, já vencida .
11.	Também foi possível concluir pela existência do perigo da demora no que tange às novas contratações a serem efetuadas pelo órgão gerenciador ou por eventuais adesões, pois ainda resta saldo na ata de registro de preços oriunda do PE 156/2020, embora já tenham sido realizados os pedidos de compra nos processos 2021/30550/003735 (R$ 997.920,00) ; 2021/30550/003737 (R$ 537.600,00) ; e 2021/30550/003744 (R$ 1.143.036,62) .
12.	Os contratos oriundos dos processos 2021/30550/003735 e 2021/30550/003737 já foram enviados para assinatura das empresas Centro Oeste Comércio e Serviços Ltda. Eireli e Nutrifica Comércio de Nutrição Enteral e Parenteral Ltda., respectivamente, e o contrato decorrente do processo 2021/30550/003744 já foi assinado pela Nutrifica Comércio de Nutrição Enteral e Parenteral Ltda..
13.	Além disso, a Selog concluiu pela existência de indícios de desclassificação indevida da empresa Nutromni, detentora da proposta mais vantajosa, fundamentada no suposto desatendimento do item 5.1 do edital, por aparentar formalismo exagerado na condução do PE 156/2020, o que resultou em prejuízo de pelo menos R$ 430.719,12 ao contratante.
14.	Em razão disso, propôs:
'53.1. deferir o pedido de concessão de medida cautelar, com fulcro no art. 276 do Regimento Interno/TCU, tendo em vista a existência dos elementos necessários para sua adoção, a fim de que a Secretaria de Saúde do Estado de Tocantins suspenda adesões à Ata de Registro de Preços dos itens 1, 3, 5, 7, 9 e 11 do PE 156/2020 até que o Tribunal delibere sobre o mérito da matéria ora em apreço;
53.2. realizar a oitiva da Secretaria de Saúde do Estado de Tocantins, com amparo no art. 276, § 3º , c/c art. 250, V, todos do Regimento Interno/TCU, para que, no prazo de quinze dias, se pronuncie em relação aos pressupostos da cautelar deferida e acerca dos indícios de irregularidade indicados nesta instrução, em especial quanto ao seguinte tópico relativo ao PE 156/2020:
a) desclassificação indevida da empresa Nutromni - Serviços de Nutrição Parenteral e Enteral Ltda., detentora da proposta mais vantajosa, sem realização de diligência prévia, fundamentando-se no suposto desatendimento do item 5.1 do edital e utilizando-se de formalismo exagerado, em violação ao artigo 43, § 3º, da Lei 8.666/1993, bem como ao art. 17, inc. VI, do Decreto 10.024/2019;
b) aquisição de praticamente todo o quantitativo registrado na ARP, em confronto com a própria motivação para o Sistema de Registro de Preços, que prevê sua utilização quando for conveniente a aquisição de bens com entregas parceladas e para as quais não há uma definição sobre a quantidade exata a ser demandada, em afronto ao disposto no inciso II e IV do art. 3º do Decreto 7.892/2013; e
c) demais informações que julgar necessárias.
53.3. considerando a possibilidade de construção participativa das deliberações deste Tribunal, nos termos do art. 14 da Resolução-TCU 315/2020, bem como o previsto nas Normas de Auditoria (NAT) aprovadas pela Portaria-TCU 280/2010, referente aos comentários dos gestores (no que se aplica a representações e denúncias) :
a) solicitar à Secretaria de Saúde do Estado de Tocantins, caso queira, no prazo de quinze dias:
a.1) a apresentação de possíveis ações corretivas que poderão ser tomadas pela Secretaria de Saúde do Estado de Tocantins para prevenir ou corrigir os indícios de irregularidades detectados ou remover seus efeitos;
a.2) na hipótese de serem consideradas insuficientes, pelo TCU, as alternativas apresentadas pela unidade jurisdicionada, a manifestação quanto aos possíveis impactos: i) da determinação para o impedimento de adesões à ata de registro de preços decorrente dos itens 1, 3, 5, 7, 9 e 11 do PE 156/2020; ii) da determinação para que sejam negociados os preços contratados junto aos vencedores da licitação, tendo como base os valores dos melhores lances ofertados pela empresa Nutromni; e iii) no caso da impossibilidade do item anterior, por negativa das contratadas, da determinação do TCU para utilização do saldo da ARP e dos contratos já assinados decorrentes do PE 156/2020 e ainda não solicitados apenas pelo tempo necessário à realização de novo processo licitatório para o mesmo objeto;
b) alertar a Secretaria de Saúde do Estado de Tocantins, com relação à construção participativa de deliberações, de que:
b.1) a sua manifestação quanto às alternativas para corrigir os indícios de irregularidades verificados e quanto aos impactos das possíveis medidas a serem adotadas pelo TCU será avaliada na proposição de mérito, mas não vincula as decisões desta Corte de Contas, notadamente quando os riscos decorrentes de sua adoção e/ou da manutenção de situação irregular não se coadunarem com o interesse público que se pretende tutelar;
b.2) a ausência de manifestação no prazo estipulado não impedirá o andamento processual, podendo o TCU vir a prolatar decisão de mérito, caso haja elementos suficientes que caracterizem afronta às normas legais e/ou possibilidade de ocorrência de prejuízos à Administração; e
b.3) a ausência de manifestação não será considerada motivo de sanção.
53.4. diligenciar a Secretaria de Saúde do Estado de Tocantins, com fundamento nos artigos 157 e 187 do Regimento Interno/TCU, para que, no prazo de quinze dias, encaminhe cópia dos seguintes documentos e/ou esclarecimentos:
a) a quantidade já demandada no Contrato 47/2021, já assinado, e nos contratos 50/2021 e 62/2021, que aguardavam assinatura, caso já tenham sido assinados e caso já tenham demandado seus produtos; e
b) demais informações que julgar necessárias.
53.5. realizar, nos termos do art. 276, § 3º, c/c art. 250, V, todos do Regimento Interno/TCU, a oitiva da sociedade empresária Nutrifica Comércio de Nutrição Enteral e Parenteral Ltda. (CNPJ 21.866.592/0001-07) , para, no prazo de quinze dias, manifestar-se, caso queira, sobre os fatos constantes no subitem 53.2. retro, assim como sobre os pressupostos da cautelar adotada do subitem 43.1;
53.6. realizar, nos termos do art. 276, § 3º, c/c art. 250, V, todos do Regimento Interno/TCU, a oitiva da sociedade empresária Centro Oeste Comércio e Serviços Ltda. Eireli (CNPJ 02.683.235/0001-50) , para, no prazo de quinze dias, manifestar-se, caso queira, sobre os fatos constantes no subitem 53.2. retro, assim como sobre os pressupostos da cautelar adotada do subitem 43.1;
53.7. autorizar, desde já, a realização de audiências e demais medidas saneadoras necessárias para fins de apuração de responsabilidades quanto à condução do pregão eletrônico, em face das irregularidades ora identificadas;
53.8. encaminhar cópia da presente instrução à Secretaria de Saúde do Estado de Tocantins e às sociedades empresárias Nutrifica Comércio de Nutrição Enteral e Parenteral Ltda. (CNPJ 21.866.592/0001-07) e Centro Oeste Comércio e Serviços Ltda. Eireli (CNPJ 02.683.235/0001-50) , de forma a embasar as respostas às oitivas; e
53.9. comunicar ao representante a decisão que vier a ser prolatada.'
15.	Concordo com as análises realizadas pela unidade instrutiva, razão pela qual defiro a medida cautelar e autorizo a realização das medidas propostas.
***
16.	Em 21/5/2021 foi interposto agravo pela Nutromni - Serviços de nutrição parenteral e enteral Ltda., contra despacho que indeferiu seu pedido de ingresso como parte interessada no presente feito.
17.	Com o propósito de realizar a necessária manifestação acerca dessa peça recursal, determino que os autos retornem a este gabinete tão logo realizadas as comunicações relacionadas às medidas autorizadas.
	Encaminhe-se à Selog para as providências cabíveis."
É o relatório.

8.1. Alan Gilvan da Silva Oliveira (49.986/OAB-DF) e outros, representando Nutromni - Serviços de Nutrição Parenteral e Enteral Ltda.

Não atuou.

REPRESENTAÇÃO. AQUISIÇÃO DE NUTRIÇÕES PARENTERAIS MANIPULADAS. CONHECIMENTO. REALIZAÇÃO DE OITIVAS E DILIGÊNCIA. EXISTÊNCIA DOS REQUISITOS PARA ADOÇÃO DE MEDIDA DE URGÊNCIA. SUSPENSÃO CAUTELAR DE ADESÕES À ATA DE PREÇOS. AUTORIZAÇÃO PRÉVIA DE AUDIÊNCIAS E OITIVAS. APRECIAÇÃO PELO PLENÁRIO DA MEDIDA CAUTELAR ADOTADA. COMUNICAÇÕES.

REPRESENTAÇÃO (REPR)

Secretaria de Controle Externo de Aquisições Logísticas (Selog).

Trata-se de representação a respeito de possíveis irregularidades ocorridas na condução do pregão eletrônico 156/2020, do tipo menor preço por item, promovido pela Secretaria de Saúde do Estado do Tocantins para formação de registro de preços e eventual aquisição de nutrições parenterais manipuladas.
Conforme instrução preliminar[footnoteRef:2], a Secretaria de Controle Externo de Aquisições Logísticas (Selog) concluiu que representação deveria ser conhecida, uma vez que preenchia os requisitos de admissibilidade previstos no art. 235 do RI/TCU, mas que não havia informações suficientes nos autos sobre a contratação para adoção de medida cautelar. [2:  Peças 23 e 24.] 
Conheci da representação e, mediante despacho[footnoteRef:3], autorizei a realização de oitiva e diligência à Secretaria de Saúde do Estado do Tocantins. [3:  Peça 25.] 
Com base nas informações apresentadas, ficou configurado o pressuposto do perigo da demora reverso no que tange ao órgão gerenciador da ARP em razão de que o serviço de fornecimento de nutrição parenteral é essencial para o funcionamento das unidades hospitalares, gerenciadas pelo Estado, que fazem o uso dos produtos; além disso, os valores unitários obtidos na ata de registro de preços do PE 156/2020  são menores que os valores unitários obtidos, anteriormente, pela ata de registro de preços do PE 334/2018, já vencida.
Também foi possível concluir pela existência do perigo da demora no que tange às novas contratações a serem efetuadas pelo órgão gerenciador ou por eventuais adesões, pois ainda resta saldo na ata de registro de preços oriunda do PE 156/2020, embora já tenham sido realizados os pedidos de compra nos processos 2021/30550/003735 (R$ 997.920,00) ; 2021/30550/003737 (R$ 537.600,00) ; e 2021/30550/003744 (R$ 1.143.036,62) .
Os contratos oriundos dos processos 2021/30550/003735 e 2021/30550/003737 já foram enviados para assinatura das empresas Centro Oeste Comércio e Serviços Ltda. Eireli e Nutrifica Comércio de Nutrição Enteral e Parenteral Ltda., respectivamente, e o contrato decorrente do processo 2021/30550/003744 já foi assinado pela Nutrifica Comércio de Nutrição Enteral e Parenteral Ltda..
Além disso, a Selog concluiu pela existência de indícios de desclassificação indevida da empresa Nutromni, detentora da proposta mais vantajosa, fundamentada no suposto desatendimento do item 5.1 do edital, por aparentar formalismo exagerado na condução do PE 156/2020, o que resultou em prejuízo de pelo menos R$ 430.719,12 ao contratante.
Dessa forma, por concordar com a análise apresentada e com vista a proteger o interesse público, acolhi a proposta de encaminhamento da Selog no sentido de deferir a medida cautelar, a fim de que a Secretaria de Saúde do Estado do Tocantins suspendesse adesões à Ata de Registro de Preços dos itens 1, 3, 5, 7, 9 e 11 do PE 156/2020, até que o Tribunal delibere sobre o mérito da matéria ora em apreço, bem como a oitiva e a diligência a ela endereçadas.
Adicionalmente, determinei a realização de oitiva das empresas Centro Oeste Comércio e Serviços Ltda. Eireli e Nutrifica Comércio de Nutrição Enteral e Parenteral Ltda., para se pronunciarem, no prazo de quinze dias, caso quisessem, acerca dos fatos apontados na representação, bem como deixei autorizada previamente a realização de audiências e demais medidas saneadoras, caso necessário, conforme proposto pela unidade instrutiva.
Ante as razões de decidir apresentadas no relatório precedente e com fundamento no art. 276, § 1º, do RI/TCU, manifesto-me no sentido de que seja adotada a decisão que ora submeto à apreciação deste Colegiado, consoante sistemática adotada por meio da comunicação da presidência ao Plenário em 25/10/2017.
TCU, Sala das Sessões Ministro Luciano Brandão Alves de Souza, em 28 de julho de 2021.
Weder de Oliveira
Relator